【裁判字號】    87,訴,1888
【裁判日期】    890503
【裁判案由】    商業會計法等
【裁判全文】
臺灣臺北地方法院刑事判決                        八十七年度訴字第一八八八號
    公  訴  人  臺灣臺北地方法院檢察署檢察官
    被      告  戊○○
右列被告因違反商業會計法等案件，經檢察官提起公訴（八十七年度偵字第一七六四
０號）及併案審理（八十八年度偵字第三九二三、七六０九、一三一七四、二三三一
九、二六五五八號、八十九年度偵緝字第九一號），本院判決如左：
    主  文
戊○○共同連續行使偽造私文書，足以生損害於公眾及他人，處有期徒刑捌月，緩刑
肆年。偽造薪資表上偽造之「丁○○」印文壹拾貳枚沒收。
    事  實
一、戊○○係設於臺北市○○區○○街五八一巷六號一樓之楨廣實業有限公司（以下
    簡稱楨廣公司）負責人，為公司法所稱之負責人及商業會計法所規定之商業負責
    人，楨廣公司每年度出具之「各類所得扣繳暨免扣繳憑單」（下稱扣繳憑單），
    係附隨其業務而製作，亦為從事業務之人，明知楨廣公司於民國八十四年以及八
    十五年間將其所承包之工程，均轉包予未為商業登記，屬個人承攬業之丙○○（
    另由檢察官偵辦起訴）以及曾振榮（未據檢察官起訴），再由丙○○、曾振榮自
    行僱工完成前開工程，楨廣公司並未僱用丁○○、馮繼福、甲○○、吳進發、陳
    加定、黃良福。詎戊○○於丙○○、曾振榮請領工程款並依其所請支付之工程款
    後，明知丙○○、曾振榮所僱用之工人並非楨廣公司直接聘僱之員工，思及丙○○、曾振榮係以私人名義承包工程，無法開立發票緣故，乃與丙○○、曾振榮基
    於共同概括之犯意聯絡以游、曾二人所交付用以請領工程款之僱傭工人身分證影
    本、薪資表以及印章，透過不知情之公司成年會計人員製作不實之薪資表，在公
    司內將楨廣公司之營利事業所得稅結算申報書上之薪資支出欄、營業成本欄及僱
    工人員做不實之登載，先於八十四年間，將丙○○以及曾振榮所提供之丁○○、
    甲○○、陳加定之印章，透過不知情之公司成年會計分別連續偽造丁○○、甲○○、陳加定八十四年度之薪資表其上有偽造丁○○、甲○○、陳加定之印文各十
    二枚，以示收受薪資無誤之私文書三紙，記載丁○○、甲○○、陳加定於八十四
    年度分別所領之薪資為新台幣（下同）四十六萬三千元、四十六萬三千元、二十
    六萬三千六百元，足生損害於丁○○、甲○○、陳加定以及稅捐稽徵正確性，並
    持上述薪資表加以行使製作不實之扣繳憑單，於八十四年度在公司內將楨廣公司
    之營利事業所得稅結算申報書上之薪資支出欄、營業成本欄及僱工人員做不實之
    登載，於八十四年分別虛報丁○○薪資所得四十六萬三千八百元、甲○○四十六
    萬三千八百元、陳加定二十六萬三千八百元並持上述扣繳憑單向財政部臺北市國
    稅局申報，致生損害於丁○○、甲○○、陳加定及稅捐機關對於公司營利事業所
    得稅結算申報書認識之正確性，復於八十五年間，將丙○○以及曾振榮之前所提
    供丁○○、馮繼福、黃良福、甲○○、陳加定、吳進發之印章，透過不知情之公
    司成年會計連續偽造丁○○、馮繼福、黃良福、甲○○、陳加定、吳進發八十五
    年度之薪資表其上有偽造丁○○、馮繼福、黃良福、甲○○、陳加定、吳進發之
    印文各十二枚之私文書六紙以示收受薪資無誤，記載丁○○、馮繼福、黃良福、
    甲○○、陳加定、吳進發於八十五年度分別所領之薪資分別為八十五萬八千元、
    三十萬元、八十五萬八千元、八十五萬八千元、八十五萬八千元、八十五萬八千
    元，足生損害於丁○○、馮繼福、黃良福、甲○○、陳加定、吳進發以及稅捐稽
    徵正確性，並持上述薪資表加以行使，製作不實之扣繳憑單，在公司內將楨廣公
    司之營利事業所得稅結算申報書上之薪資支出欄、營業成本欄及僱工人員做不實
    之登載，於八十五年度虛報丁○○薪資所得八十五萬八千元、馮繼福三十萬元、
    黃良福八十五萬八千元、甲○○八十五萬八千元、陳加定八十五萬八千元、吳進
    發八十五萬八千元並持之向財政部臺北市國稅局申報，致生損害於丁○○、馮繼
    福、黃良福、甲○○、陳加定、吳進發及稅捐機關對於公司營利事業所得稅結算
    申報書認識之正確性。嗣丁○○、甲○○、陳加定、吳進發於接獲國稅局通知核
    定八十四、八十五年度綜合所得稅申報，認其等短漏薪資所得，始循線查獲上情
    。
二、案經丁○○、陳加定、甲○○訴請台灣台北地方法院檢察署檢察官偵查起訴以及
    台灣台北地方法院檢察署檢察官自動檢舉偵查起訴。
    理  由
一、訊之被告戊○○對於右揭犯行坦承不諱，核與被害人丁○○、乙○○（即黃良福
    之妻）、陳加定、甲○○、馮繼福等人指訴情節相符，並有丁○○等人八十四年
    度以及八十五年度扣繳憑單影本、丁○○八十五年薪資表、身分證影本以及八十
    七年九月十四日（八七）財北國稅資字第八七一七四三一二號函附卷可佐，事證
    明確，被告犯行至堪認定。
二、按營利事業填報扣繳憑單，係附隨其業務而製作，為業務上所掌之文書（最高法
    院七十年九月二十一日第九次刑事庭會議決議參照）；又按扣繳憑單係商業本身
    有權自行製存，用以證明支薪及代扣或免扣所得稅事項之經過而為造具記帳憑證
    所根據之憑證，核屬商業會計法所定之內部原始商業會計憑證（經濟部經八六商
    字第八六二一○八○五號函釋參照）。被告為楨廣公司負責人，且為商業會計法
    所稱之商業負責人，負責填製楨廣公司扣繳憑單之業務，亦屬從事業務之人，其
    以明知為不實之事項，利用不知情之會計填製具會計憑證性質之扣繳憑單，而為
    業務登載不實之行為，足以生損害於丁○○等人及稅捐稽徵之正確性，並委由不
    知情之會計事務所職員據以製作楨廣公司營利事業所得稅結算申報書，向財政部
    臺北市國稅局申報稅捐而行使之。且又利用不知情之會計偽造丁○○、甲○○、
    陳加定、馮繼福、黃良福、吳進福薪資表及扣繳憑單足以損害丁○○、甲○○、
    陳加定、馮繼福、黃良福、吳進福及稅捐稽徵之正確性，並持之加以行使。故核
    被告所為，係犯商業會計法第七十一條第一款之製作不實會計憑證罪、刑法第二
    百十六條、第二百十條之行使偽造私文書罪、同法第二百十六條、第二百十五條
    行使業務登載不實文書罪。其被告偽造印文為偽造私文書之階段行為，又偽造私
    文書之低度行為，為行使之高度行為所吸收，以及業務上登載不實之營利事業所
    得稅申報書之低度行為，為行使該不實文書之高度行為所吸收，不另論處。且戊○○利用不知情之會計人員從事製作不實會計憑證、行使偽造文書以及行使業務
    登載不實文書之犯行，為間接正犯。被告與丙○○、曾振榮間有犯意之聯絡及行
    為之分擔，均為共同正犯。被告先後多次犯行，時間緊接，方法相同，觸成構成
    要件相同之罪，顯係基於概括犯意為之，上述三罪皆應成立連續犯，依刑法五十
    六條之規定，以一罪論，並加重其刑。又被告所犯上揭三罪間，有方法結果之牽
    連關係，應從一較重之行使偽造私文書罪論處。爰審酌被告犯罪之動機、目的、
    手段、品行、智識程度、犯罪所生之損害、犯罪後坦承不諱之態度等一切情狀，
    量處如主文所示之刑，以示懲儆。末查被告前未曾受有期徒刑以上刑之宣告，有
    臺灣高等法院檢察署刑案紀錄檢覆表附卷可稽，而被告事後坦承犯行，深表悔意
    ，足見被告經本次罪刑之宣告後，已知所警惕，而無再犯之虞，本院認前開對其
    宣告之刑，以暫不執行為適當，爰併宣告緩刑四年，以啟自新。偽造之印章以及
    八十四年度偽造丁○○、陳加定、甲○○以及八十五年度偽造馮繼福、黃良福、
    甲○○、陳加定、吳進發薪資表上之印文為偽造之印文，原應依刑法第二百十九
    條之規定沒收，惟除丁○○之薪資表外業已經湮滅，故不另沒收之宣告。又八十
    五年度之丁○○薪資表，非被告所有，亦非違禁物，不予宣告沒收，附此序明。
    而薪資表上之「丁○○」印文十二枚，為偽造之印文，應依刑法第二百十九條之
    規定，宣告沒收。
四、公訴人另謂被告戊○○將由振興所提供之勞務報酬支出憑證列為楨廣公司薪資支
    出，認係基於幫助丙○○逃漏稅捐之目的，應成立幫助犯云云，惟按犯罪事實應
    依證據認定之，無證據不得推定其犯罪事實，又不能證明被告犯罪者應諭知無罪
    之判決，刑事訴訟法第一百五十四條及第三百零一條第一項分別定有明文。又刑
    事訴訟法上所謂認定事實之證據，係指足以認定被告確有犯罪行為之積極證據而
    言，該項證據自須適合於被告犯罪事實之認定，始得採為斷罪資料，事實之認定
    應憑證據，如未發現相當證據，或證據不足以證明，自不能以推測或擬制之方法
    ，以為裁判之依據，告訴人之告訴，係以使被告受刑事訴追為目的，是其陳述是
    否與事實相符，仍應調查其他證據以資審認。經查，楨廣公司確曾支付契約約定
    之款項予丙○○，與丙○○間亦定有承攬契約，是就楨廣公司而言，該公司支付
    契約約定之款項予丙○○，屬公司營業成本，依商業會計法第五十八條第一項規
    定，屬課稅減除項目，換言之，該部分費用既非稅前盈餘，自非課稅對象，而楨
    廣公司支付予丙○○之款項，其數額既屬固定，不論楨廣公司究係將該筆款項登
    載於「費用」項下，抑或「成本」項下，均為課稅減除項目，依法均不予課稅，
    是被告戊○○將非其所僱用之丁○○等人薪資費用列為楨廣公司之「薪資費用」
    項下，其登載或有不實，惟該筆款項屬課稅減除項目，其結果並無不同，而被告
    復查無其他證據證明其有虛增或浮列丁○○等人薪資數額情形，是被告此等行為
    ，並未逃漏任何稅捐，自不該當逃漏稅捐罪責。公訴人認被告戊○○將丙○○所
    僱用之工人列為楨廣公司之員工，係幫助丙○○逃漏稅捐云云，惟查本案被告係
    因丙○○等無營業登記，無法就承攬報酬出具統一發票，乃變通以丙○○所僱用
    之工人勞務支出列為楨廣公司薪資支出以為費用之報銷，其目的並非係為幫助丙○○逃漏稅捐。此外，復查無其他積極證據證明被告主觀上有幫助丙○○逃漏稅
    捐之犯意，既無法證明被告犯罪，應為被告無罪之諭知，然因公訴人認為被告此
    部分犯行與上開有罪部分行為間有方法結果之牽連關係，為裁判上一罪，爰不另
    為無罪之諭知，附此敘明。
據上論斷，應依刑事訴訟法第二百九十九條第一項前段、商業會計法第七十一條第一
款，刑法第十一條前段、第二十八條、第五十六條、第二百十六條、第二百十條、第
二百十五條、第五十五條、第七十四條第一款、第二百十九條，罰金罰鍰提高標準條
例第一條前段，判決如主文。
本案經檢察官楊榮宗到庭執行職務
中    華    民    國      八十九     年      五       月      三        日
                                      臺灣臺北地方法院刑事第三庭
                                          法  官  陳德民
右正本證明與原本無異。
如不服本判決，應於判決送達後十日內，向本院提出上訴狀。
                                          書記官  楊秋鈴
中    華     民   國      八十九    年       五       月      四        日
刑法第二百十六條
行使第二百十條至第二百十五條之文書者，依偽造、變造文書或登載不實事項或使登
載不實事項之規定處斷。
刑法第二百十條
偽造、變造私文書，足以生損害於公眾或他人者，處五年以下有期徒刑。
刑法第二百十五條
從事業務之人，明知為不實之事項，而登載於其業務上作成之文書，足以生損害於公
眾或他人者，處三年以下有期徒刑、拘役或五百元以下罰金。
商業會計法第七十一條
商業負責人、主辦及經辦會計人員或依法受託代他人處理會計事務之人員有左列情事
之一者，處五年以下有期徒刑、拘役或科或併科新台幣十五萬元以下罰金：
一、以明知為不實之事項，而填製會計憑證或記入帳冊者。
二、故意使應保存之會計憑證、帳簿報表滅失毀損者。
三、意圖不法之利益而偽造、變造會計憑證、帳簿報表內容或撕毀其頁數者。
四、故意遺漏會計事項不為記錄，致使財務報表發生不實之結果者。
五、其他利用不正當方法，致使會計事項或財務報表發生不實之結果者。


司法院資訊處製作；財團法人民間司法改革基金會備份。
